臺灣高等法院臺中分院民事判決　　　　　96年度重上字第31號
上　訴　人　甲○○
訴訟代理人　吳中和律師
被上訴人　　丙○○
訴訟代理人　乙○○
上列當事人間交還土地等事件，上訴人對於中華民國95年12月11
日臺灣臺中地方法院95年度重訴字第377號第一審判決提起上訴
，本院於民國96年5月9日辯論終結，玆判決如下：
    主  文
上訴駁回。
第二審訴訟費用由上訴人負擔。
    事實及理由
一、被上訴人主張：坐落台中市○○區○○段114地號土地（面
    積1782.20平方公尺，下稱114地號土地）及同段115地號土
    地（面積1447.69平方公尺，下稱115地號土地），為被上訴
    人所有。兩造於民國（下同）90年3月28日訂立土地租賃契
    約書（下稱系爭租約），約定由被上訴人將上開2筆土地（
    下合稱系爭土地）出租予上訴人搭建臨時建築物，供做零售
    花市之用。租期自90年7月1日起至95年6月30日止，租金每
    月新台幣（下同）19萬5400元。租賃契約書第五條第一款約
    定租賃期滿地上建物悉歸被上訴人所有，上訴人不得異議，
    被上訴人無需支付任何補償費。兩造於租賃期間曾經涉訟，
    雙方於本院93年度上字第105號拆屋還地事件成立訴訟上和
    解，和解書第三款約定租賃契約屆滿時上訴人應無條件搬遷
    ，不得請求任何賠償。被上訴人於租期屆滿前委託律師發函
    通知上訴人租期屆滿不再續租，上訴人已於95年6月19日收
    受上開律師函，兩造租賃關係已於95年6月30日消滅，然上
    訴人拒絕遷讓建物及交還土地等情，爰依租賃契約及所有人
    物上請求權之法律關係，先位聲明求為命：(1)上訴人應將坐
    落114地號土地上如原判決附圖（下稱附圖）所示Ｂ部分面
    積442.58平方公尺、Ｃ部分面積10.74平方公尺、Ｅ部分面
    積208.45平方公尺及115地號土地上如附圖所示Ｇ部分面積
    1251.63平方公尺之建物（下合稱系爭建物）遷讓，並將系
    爭建物及系爭土地交還被上訴人；(2)上訴人應自95年7月1日
    起至95年10月31日止按月給付被上訴人7萬5400元，及自95
    年11月1日起至交還前項建物及土地止按月給付被上訴人19
    萬5400元之判決。如認系爭建物為上訴人所有，被上訴人不
    得請求上訴人遷讓交還系爭建物，然因本件租期已屆滿，上
    訴人占有系爭土地已無合法權源，則備位聲明求為命：(1)上
    訴人應將系爭建物拆除，並將系爭土地交還被上訴人；(2)上
    訴人應自95年7月1日起至95年10月31日止按月給付被上訴人
    7萬5400元，並自95年11月1日起至交還系爭土地日止按月給
    付被上訴人19萬5400元之判決（原審判決：上訴人應將系爭
    建物遷讓，並將系爭建物及系爭土地交還被上訴人；暨自95
    年11月1日起至交還前開土地止，按月給付被上訴人12萬元
    ；駁回被上訴人其餘請求。上訴人就其敗訴部分聲明不服，
    被上訴人就其敗訴部分未據聲明不服）。
二、上訴人則以：上訴人雖有收受被上訴人委託律師所發租期屆
    滿不再續租之律師函，但兩造於租期屆滿後一直協商調整租
    金及續租事宜，上訴人亦繼續給付4個月租金共48萬元，被
    上訴人持續收取租金，並對上訴人使用系爭土地未為反對之
    意思表示，兩造應有租約期滿仍再續租之意，僅是就租期為
    2年或3年有所爭執而已，應視為以不定期限繼續契約。系爭
    租約雖約定地上建物於租約期滿後歸被上訴人所有，但兩造
    於本院93年度上字第105號案件成立和解時，僅約定「租賃
    契約屆滿時，上訴人應無條件搬遷，不得請求任何賠償」，
    並未書明「同意建物歸被上訴人所有」，被上訴人不得主張
    系爭建物為其所有等語，資為抗辯。
三、被上訴人主張爭土地為其所有，兩造於90年3月28日訂立系
    爭租約，由上訴人承租系爭土地搭建臨時建築物供做零售花
    市使用，租期自90年7月1日起至95年6月30日止，租金每月
    19萬5400元。兩造於本院93年度上字第105號拆屋還地事件
    成立訴訟上和解，自93年7月1日起租金調整為12萬元。被上
    訴人於系爭租約期滿前委託律師發函通知上訴人租期屆滿不
    再續租，上訴人已收受該函等事實，為上訴人所不爭執（見
    原審卷36、37、49頁），並有土地登記第一類謄本、土地租
    賃契約書、和解筆錄、律師函及掛號函件回執等件附卷可稽
    （見原審卷7至30、53、54頁），堪信為真實。
四、本件被上訴人主張系爭租約於95年6月30日期滿，兩造租賃
    關係已消滅；上訴人抗辯兩造係以不定期限繼續契約，租賃
    關係仍應存在。是兩造間租賃關係是否消滅，即應究明。按
    民法第四百五十一條所定出租人於租期屆滿後須即表示反對
    之意思，始生阻止續租之效力，意在防止出租人於租期屆滿
    後，明知承租人就租賃物繼續使用收益而無反對之表示，過
    後忽又主張租賃關係消滅，使承租人陷於窘境而設，並非含
    有必須於租期屆滿時，始得表示反對之意義存在。故於訂約
    之際，訂明期滿後絕不續租，或續租應另訂契約者，乃難謂
    不發生阻止續約之效力（最高法院55年台上字第276號判例
    參照）。查，兩造間系爭租約約定之租賃期限至95年6月30
    日止，上訴人雖於95年6月30日後繼續占有使用系爭土地，
    並按月寄12萬元予被上訴人，被上訴人共收取2紙支票及2紙
    匯票（面額均為12萬元），然被上訴人於租期屆滿前即委任
    律師發函向上訴人表示租期屆滿不再續租，此有被上訴人提
    出之律師函及掛號函件回執等件在卷可憑（見原審卷53、54
    頁），上訴人亦自承確有收受該律師函（見原審卷49頁）。
    則被上訴人既於租期屆滿前向上訴人明確表示不再續租，上
    訴人對此情亦有所認知，依上開判例意旨所示，上訴人於被
    上訴人明確表示不再續租之情形下，雖於租期屆滿後繼續使
    用土地及自行寄交相當於4個月租金之款項予上訴人，仍難
    認兩造間租賃關係有民法第四百五十一條以不定期限繼續契
    約規定之適用，上訴人抗辯兩造間係以不定期限繼續契約，
    租賃關係仍存在云云，不足採取。是被上訴人主張兩造間租
    賃關係已於95年6月30日租期屆滿而消滅，應可採信。
五、上訴人辯稱兩造已透過前開為被上訴人寄發律師函之柳正村
    律師對續租事宜進行協商，僅就續租之租期應為2年或3年部
    分未達成共識，協商期間被上訴人持續收取租金，並對上訴
    人使用系爭土地未為反對之意思表示，遲至95年10月30日兩
    造仍無法達成協議時，被上訴人始發律師函表示將上訴人給
    付之租金視為租賃關係消滅後之損害金，然此前兩造既有繼
    續租約之合意，上訴人即非無權占有系爭土地云云。惟查，
    證人柳正村律師證稱系爭租約期滿，被上訴人委託其發律師
    函通知上訴人，租期屆滿不再續租，因上訴人至其辦公室，
    希望能繼續承租，其以電話幫雙方協調上訴人續租事宜，惟
    未達成協議，被上訴人不同意續租等語明確（見本院卷29、
    30頁），顯然被上訴人始終沒有同意繼續兩造間之租賃契約
    。參以被上訴人於95年6月15日，即委任律師發函向上訴人
    表示租期屆滿不再續租，上訴人應於租期屆滿時無條件搬離
    之意旨（見原審卷53頁），且其雖收受上訴人寄交相當於4
    個月租金之款項，然均未即時兌領，而係遲至95年10月30日
    再度委託律師發函表示：「雙方租賃契約已於95年6月30日
    屆滿消滅，台端寄來支票兩張及匯票兩張面額各12萬元，係
    雙方租賃關係消滅後之損害金，本人於近日提示兌領，特此
    通知。」有律師函及掛號函件回執影本各1件在卷可參（見
    原審卷55、56頁），該函已明確表示，收受上訴人所交付之
    財物係充損害金，而非收受租金，是難僅以其收受上訴人主
    動寄交之款項，遂認有同意繼續租賃契約之意思。上訴人所
    辯兩造有繼續租約之合意與事證不符，難以採取。至於上訴
    人辯以其已於前開協商期間將部分店鋪轉租他人，該他人為
    善意第三人並已支出裝潢費云云，然上訴人已知兩造系爭租
    約於95年6月30日期滿，仍與他人就系爭建物或系爭土地訂
    立租賃契約，此係上訴人與該他人間之債權債務關係，自難
    以此而認兩造間租賃關係繼續存在。上訴人該項辯解，亦不
    足取。
六、被上訴人主張依系爭租約第五條第一款約定，租賃期滿系爭
    建物應屬其所有等語。查，系爭租約第五條其他特約事項約
    定：「(1)……租賃期滿地上建物悉歸甲方（即被上訴人，下
    同）所有，乙方（即上訴人）絕無異議。甲方不支付任何補
    償費。」（見原審卷11頁），而關於上訴人於簽訂系爭租約
    後在系爭土地上搭蓋建物部分，前經台灣台中地方法院92年
    度重訴字第495號拆屋還地事件囑託台中市中興地政事務所
    測量在案，有被上訴人提出之該案判決所附複丈成果圖（即
    附圖）可憑（見原審卷27頁），依附圖所示系爭建物坐落11
    4地號土地上Ｂ部分面積442.58平方公尺、Ｃ部分面積10.74
    平方公尺、Ｅ部分面積208.45平方公尺；115地號土地上Ｇ
    部分面積1251.63平方公尺，為兩造所不爭執，自可信為真
    實。上訴人雖抗辯兩造於本院93年度上字第105號拆屋還地
    事件成立和解時，僅約定租賃契約屆滿時，上訴人應無條件
    搬遷，不得請求任何賠償，並未書明同意建物歸被上訴人所
    有等語。但查，該和解筆錄之和解範圍，僅限於租金調降及
    如何給付租金而已，其餘租賃條件並未變更，為兩造所不爭
    執（見原審卷50頁），故該土地租賃契約書第五條之(1)「租
    賃期滿地上建物悉歸甲方（即被上訴人）所有，乙方（即上
    訴人）絕無異議。甲方不支付任何補償費」之約定，於兩造
    成立前開訴訟上和解後仍然存在，並未有所變更。準此以觀
    ，系爭建物於租賃契約屆滿後，即應歸被上訴人所有。從而
    ，被上訴人主張依系爭租約第五條第一款約定，其於租賃期
    滿後得請求上訴人遷讓並交付系爭建物，核屬有據，上訴人
    上開抗辯，為不可採。
七、按承租人於租賃關係終止後，應返還租賃物，民法第四百五
    十五條前段定有明文。又按無法律上原因而受利益，致他人
    受損害者，應返還其利益，民法第一百七十九條前段亦有明
    定。而無權占有他人之土地，可能獲得相當於租金之利益，
    為社會通常之觀念（最高法院61年台上字第1695號判例參照
    ）。本件上訴人於95年6月30日租期屆滿後，仍繼續占有系
    爭土地，對被上訴人而言，即受有相當於租金之損害。茲審
    酌兩造於90年3月28日簽訂土地租賃契約書時，雖然約定每
    月租金為19萬5400元，但嗣後於94年1月4日成立訴訟上和解
    ，雙方同意自93年7月1日起每月租金以12萬元計算，此有和
    解筆錄在卷可證（見原審卷28頁），兩造已合意由每月19萬
    5400元調降為每月12萬元，且租期屆滿當時之租金仍為每月
    12萬元，則被上訴人於租期屆滿後不能使用系爭土地所受相
    當於租金之損害，應以每月12萬元計算為適當，茲因上訴人
    已繳付4個月相當於租金之損害金（即95年7至10月），被上
    訴人並已收受，則被上訴人請求上訴人自95年11月1日起至
    返還系爭土地之日止，按月給付相當於租金之損害金12萬元
    ，即屬有據。
八、綜上所述，被上訴人本於租賃契約及所有人物上請求權之法
    律關係，先位請求上訴人將系爭建物遷讓，並將系爭建物及
    系爭土地交還被上訴人；及自95年11月1日起至交還系爭土
    地止，按月給付12萬元，為有理由，應予准許。是則原判決
    就此部分為被上訴人勝訴之判決，並依被上訴人之聲請為供
    擔保後准予假執行之宣告，經核於法並無不合。上訴論旨，
    求予廢棄改判，為無理由，應予駁回（原審駁回被上訴人逾
    此部分之請求，未據聲明不服，不予論述）。而被上訴人備
    位請求部分，因係以先位請求上訴人遷讓交付系爭建物無理
    由為其停止條件（即先、備位請求之第一項部分，至於先、
    備位請求之第二項部分，實際上並無相互排斥關係，且其請
    求依據及金額完全相同，故不應認為有先、備位請求之性質
    ），而本院既認定被上訴人請求上訴人遷讓交付系爭建物為
    正當，則備位請求即因停止條件未成就而無庸為判決。本件
    事證已臻明確，兩造其餘攻擊防禦方法及舉證，核與本件判
    決結果不生影響，毋庸逐一論列，併此敘明。
據上論結，本件上訴為無理由，依民事訴訟法第四百四十九條第
一項、第七十八條，判決如主文。
中　　華　　民　　國　　96　　年　　5 　　月　　23　　日
                  民事第一庭　　審判長法　官　吳火川
　　　　　　　　　　      　　　　　　法　官  陳繼先
　　　　　　　　　　      　　　　　　法　官　饒鴻鵬
以上正本係照原本作成。
如對本判決上訴，須於收受判決送達後二十日內向本院提出上訴
書狀，其未表明上訴理由者，應於提出上訴後二十日內向本院提
出上訴理由書（須按他造人數附具繕本）。
上訴時應提出委任律師為訴訟代理人之委任狀。具有民事訴訟法
第四百六十六條之一第一項但書或第二項之情形為訴訟代理人者
，另應附具律師及格證書及釋明委任人與受任人有該條項所定關
係之釋明文書影本。
                　　　　　　　　　　　書記官　林明冬
中　　華　　民　　國　　96　　年　　5 　　月　　23　　日
                                                      Ｃ
